---
title: "Juegos Olímpicos"
logo: "complementario/logo.png"
output:
  flexdashboard::flex_dashboard:
    css: "complementario/layout.css"
    orientation: columns
    source_code: embed
    theme:
      version: 4
      bg: "#FFFFFF" 
      fg: "#000000"
      primary: "#008CBA"
      navbar-bg: "#EF4135"
      base_font:
        google: Prompt
      heading_font:
        google: Sen
      code_font:
        google:
          family: JetBrains Mono
          local: false
runtime: shiny
---

```{r setup, include=FALSE}
library(flexdashboard)
library(tidyverse)
library(knitr)
```

# Introducción {.storyboard}

### Datos 

En este proyecto, voy a trabajar con datos sobre los Juegos Olímpicos de París 2024, disponibles en Kaggle (https://www.kaggle.com/datasets/piterfm/paris-2024-olympic-summer-games?resource=download&select=medals.csv). Para este análisis, utilizaré tres tablas diferentes: athletes.csv, medals.csv y events.csv.

* La tabla athletes.csv contiene información relevante sobre los deportistas, como su nombre, género, país, altura, peso, fecha de nacimiento, las disciplinas en las que participan y el país donde residen. Esta tabla permite conocer las características de los atletas y su participación en las distintas disciplinas de los Juegos Olímpicos.

* La tabla medals.csv registra las medallas obtenidas por los atletas, especificando el tipo de medalla (oro, plata o bronce), las fechas en que se entregaron y los eventos en los que se consiguieron. Esta tabla es clave para analizar la distribución de medallas entre países y géneros a lo largo de los Juegos Olímpicos.

* La tabla events.csv describe los eventos deportivos en los que los atletas participaron, y se complementa con las medallas obtenidas en cada uno de esos eventos.

### Importación de datos

```{r echo=TRUE}
# Limpiar el entorno de trabajo, eliminando todos los objetos existentes
rm(list = ls())

# Cargar las bibliotecas necesarias
library(flexdashboard)  # Para dashboards interactivos
library(tidyverse)      # Para manipulación de datos y visualización
library(knitr)          # Para la creación de informes
library(shiny)          # Para aplicaciones interactivas
library(bslib)          # Para personalización de la interfaz de Shiny
library(DT)             # Para tablas interactivas
library(plotly)         # Para visualización interactiva
library(highcharter)    # Para gráficos interactivos
library(ggplot2)        # Para gráficos estáticos
library(leaflet)        # Para mapas interactivos
library(rnaturalearth) # Para acceder a datos geográficos
library(countrycode)    # Para conversiones entre códigos de países

# Cargar los datos
data_athletes = read_csv("data/athletes.csv")   # Cargar datos de atletas
data_medals = read_csv("data/medals.csv")       # Cargar datos de medallas
data_events = read_csv("data/events.csv")       # Cargar datos de eventos
```


### Depuración de datos

```{r echo=TRUE}
# Procesar la fecha de nacimiento y calcular la edad de los atletas
data_athletes$birth_date = as.Date(data_athletes$birth_date, format = "%Y-%m-%d")  # Convertir fecha a formato Date
data_athletes$age = as.numeric(difftime(Sys.Date(), data_athletes$birth_date, units = "weeks")) %/% 52  # Calcular edad en años

# Añadir código de país a los datos de los atletas utilizando la función 'countrycode'
data_athletes = data_athletes %>% 
  mutate(country_code = countrycode(data_athletes$country_long, "country.name", "iso3c"))

# Limpiar la variable 'disciplines' (disciplinas de los atletas) eliminando corchetes y comillas
data_athletes$disciplines = gsub("\\[|\\]", "", data_athletes$disciplines)  # Eliminar corchetes
data_athletes$disciplines = gsub("'", "", data_athletes$disciplines)  # Eliminar comillas simples
data_athletes$disciplines = sub(".*,\\s*(.*)", "\\1", data_athletes$disciplines)  # Dejar solo la última disciplina en caso de que haya varias

# Limpiar la variable 'events' (eventos) eliminando caracteres no deseados
data_athletes = data_athletes %>% 
  mutate(events = str_remove_all(events, "[\\[\\]']"))  # Eliminar corchetes y comillas

# Añadir código de país a los datos de las medallas
data_medals = data_medals %>% 
  mutate(country_code = countrycode(data_medals$country_long, "country.name", "iso3c"))

# Establecer NA en la variable 'height' (altura) para los valores menores a 120
data_athletes = data_athletes %>%
  mutate(height = ifelse(height < 120, NA, height))  # Si la altura es menor a 120 cm, se asigna NA

# Establecer NA en la variable 'weight' (peso) para los valores menores a 20
data_athletes = data_athletes %>%
  mutate(weight = ifelse(weight < 20, NA, weight)) # Si el peso es menor a 20 kg, se asigna NA
```

# Global {data-orientation=rows}

## Fila 1 

### Cuadro
```{r}

# Obtener las disciplinas únicas de los atletas
disciplines_unique = data_athletes %>%
  distinct(disciplines) %>%  # Extraer disciplinas únicas
  select(disciplines)  # Seleccionar solo la columna 'disciplines'

# Extraer los nombres de las disciplinas disponibles en una lista
deportes_disponibles = disciplines_unique %>% 
  pull(disciplines)  # Extraer los valores de la columna 'disciplines' en un vector

countries_unique=data_athletes %>% 
  distinct(country_code)
valueBox(nrow(countries_unique),
         caption="Países", 
         icon="fa-solid fa-earth-europe",
         color="#F8766D")
```

### Cuadro
```{r}
names_athletes_unique=data_athletes %>%
  distinct(name) %>% 
  select(name) 
valueBox(nrow(names_athletes_unique), 
         caption="Atletas", 
         icon="fa-solid fa-users-line",
         color="#00B0F6")
```

### Cuadro
```{r}
valueBox(19,
         caption="Días", 
         icon="fa-regular fa-clock",
         color="#7CAE00")
```

### Cuadro
```{r}
disciplines_unique=data_athletes %>%
  distinct(disciplines) %>% 
  select(disciplines) 
valueBox(nrow(disciplines_unique),
         caption="Deportes", 
         icon="fa-solid fa-person-running",
         color="#C77CFF")
```

### Cuadro

```{r}
events_unique=data_athletes %>% 
  distinct(events) 
valueBox(nrow(events_unique), 
         caption="Disciplinas", 
         icon="fa-solid fa-dumbbell",
         color="#E76BF3")
```

## Fila 2

### Mapa de paises participantes

```{r}
world = ne_countries(scale = "medium", returnclass = "sf")

selected_countries = world %>%
  filter(iso_a3_eh %in% countries_unique$country_code)

leaflet() %>%
  setView(lng = 0, lat = 20, zoom = 2) %>%  # lng: longitud, lat: latitud, zoom: nivel de zoom
  addProviderTiles("CartoDB.Positron") %>%
  addPolygons(data = selected_countries,
              fillColor = "blue",
              fillOpacity = 0.6,
              color = "black",
              weight = 1,
              label = ~name_long) %>%
  addLegend("bottomright", 
            colors = "blue", 
            labels = "Países Participantes",
            title = "Leyenda")
```

###

```{r}
data_events %>%
  dplyr::select(sport, event) %>% 
  group_by(sport) %>% 
  summarise(num_disciplinas = n()) %>%
  arrange(desc(num_disciplinas)) %>% 
  hchart(
    type = "treemap", 
    hcaes(x = sport, value = num_disciplinas, color = num_disciplinas)
  ) %>%
  hc_colorAxis(stops = color_stops(colors = c("white", "#007bff"))) %>%
  hc_title(text = "Disciplinas por deporte") 
```


# Atletas {data-orientation=rows}

## Fila 1 

### 

```{r}
valueBox(round(mean(data_athletes$age, na.rm = TRUE)),
         caption="años de media", 
         icon="fa-solid fa-calendar-day",
         color="#F8766D")
```

###

```{r}
valueBox(round(mean(data_athletes$height, na.rm = TRUE)),
         caption="cm de media", 
         icon="fa-solid fa-up-right-and-down-left-from-center",
         color="#00B0F6")
```

### 

```{r}
valueBox(round(mean(data_athletes$weight, na.rm = TRUE)),
         caption="kg de media", 
         icon="fa-solid fa-weight-hanging",
         color="#E76BF3")
```

## Fila 2

### 

```{r}
data_athletes %>%
  group_by(gender) %>%
  summarise(Total = n()) %>%
  mutate(Percentage = Total / sum(Total) * 100) %>%
  hchart(
    "pie", hcaes(x = gender, y = Total),
    name = "Género",
    tooltip = list(
      pointFormat = "<b>{point.y}</b> ({point.percentage:.1f}%)"
    ) 
  ) %>% 
  hc_title(text = "Distribución de Atletas por Género") %>% 
  hc_colors(c("#1f77b4", "#ff7f0e"))
```

### 

```{r}
data_athletes %>% 
  group_by(disciplines) %>% 
  summarise(num_atletas = n()) %>% 
  arrange(desc(num_atletas)) %>% 
  hchart(
    "column", 
    hcaes(x = disciplines, y = num_atletas)
  ) %>% 
  hc_title(text = "Número de Atletas por Disciplina") %>%
  hc_xAxis(title = list(text = "Disciplina")) %>%
  hc_yAxis(title = list(text = "Número de Atletas")) %>%
  hc_tooltip(pointFormat = "<b>{point.y}</b> atletas") %>%
  hc_plotOptions(column = list(dataLabels = list(enabled = TRUE)))
```

## Fila 3

### 

```{r}
data_athletes %>% 
  group_by(country_long) %>% 
  summarise(num_atletas = n()) %>% 
  arrange(desc(num_atletas)) %>% 
  slice(1:15) %>% 
  hchart(
    "column", 
    hcaes(x = country_long, y = num_atletas)
  ) %>% 
  hc_title(text = "Países con más atletas") %>%
  hc_xAxis(title = list(text = "Disciplina")) %>%
  hc_yAxis(title = list(text = "Número de Atletas")) %>%
  hc_tooltip(pointFormat = "<b>{point.y}</b> atletas") %>%
  hc_plotOptions(column = list(dataLabels = list(enabled = TRUE)))
```

###

```{r}
medallas_por_pais <- data_medals %>% 
  group_by(country_long, country_code) %>% 
  summarise(total_medallas = n())

hcmap("custom/world", 
      data = medallas_por_pais, 
      joinBy = c("iso-a3", "country_code"),  # Unir por código de país
      value = "total_medallas",              # Variable a mapear
      name = "Total de Medallas", 
      dataLabels = list(enabled = TRUE, format = "{point.name}"), 
      tooltip = list(pointFormat = "{point.name}: <b>{point.value} medallas</b>")
) %>% 
  hc_colorAxis(
    min = 0,
    stops = color_stops(colors = c("#f1eef6", "#045a8d"))  # Escala de colores
  ) %>% 
  hc_title(text = "Distribución de Medallas por País") %>% 
  hc_subtitle(text = "Cantidad de medallas ganadas por país") %>% 
  hc_legend(enabled = TRUE) %>% 
  hc_mapNavigation(
    enabled = TRUE,          # Activa el zoom y desplazamiento
    enableMouseWheelZoom = TRUE,  # Permite zoom con la rueda del ratón
    enableButtons = TRUE           # Muestra botones de zoom (+/-)
  )
```

# Deporte {data-orientation=rows}

## Col

###

```{r echo=FALSE}
shinyApp(
  ui = fluidPage(
    titlePanel("Resumen por deporte"),
    page_sidebar(
      sidebar = sidebar(
        selectInput("deporte", "Selecciona un Deporte:",
                    choices = deportes_disponibles)
      ),
      fluidRow(
        style = "height: 300px;",
        column(6,
               highchartOutput("grafico_atletas_especialidad",height = 300),
        ),
        column(6,
               highchartOutput("grafico_meses",height = 300),
        )
      ),
      fluidRow(
        style = "height: 310px;",
        column(6,
               highchartOutput("grafico_tarta",height=300),
        ),
        column(6,
               plotlyOutput("grafico_distribucion_altura",height=300),
        )
      ),
      fluidRow(
        column(12,
               DTOutput("tabla_atletas",height=400)
        )
      )
    )
  ),
  server = function(input, output) {
    datos_atletas_filtrado= reactive({
      data_athletes %>% 
        filter(disciplines==input$deporte)
    })
    datos_medallas_filtrado= reactive({
      data_medals %>% 
        filter(discipline==input$deporte)
    })
    
    output$grafico_meses = renderHighchart({
      datos_medallas_filtrado() %>%
        group_by(medal_date) %>%
        summarise(total_medallas = n()) %>%
        hchart(
          "column", 
          hcaes(x = medal_date, y = total_medallas)
        ) %>%
        hc_title(text = "Distribución de Medallas por Fecha") %>%
        hc_xAxis(
          title = list(text = "Fecha de Medalla"),
          type = "datetime",  # Especificamos que el eje X es de tipo datetime
          labels = list(
            format = "{value:%d de %b}",  # Formato de fecha (día de mes en letras)
            rotation = -45  # Rotamos las etiquetas del eje X para mayor legibilidad
          )
        ) %>%
        hc_yAxis(
          title = list(text = "Cantidad de Medallas")
        ) %>%
        hc_tooltip(
          pointFormat = "<b>{point.y}</b> medallas en {point.x:%d de %b}"  # Formato del tooltip
        ) %>%
        hc_plotOptions(
          column = list(dataLabels = list(enabled = TRUE))  # Muestra las etiquetas de los datos
        )
    })
    
    output$grafico_atletas_especialidad = renderHighchart({
      datos_atletas_especialidad= datos_atletas_filtrado() %>% 
        group_by(events) %>% 
        summarise(num_atletas=n())
      
        hchart(datos_atletas_especialidad,
          "bar", 
          hcaes(x = events, y = num_atletas),
        ) %>% 
        hc_title(text = "Distribución atletas por disciplina") %>%
        hc_xAxis(title = list(text = "Disciplina")) %>%
        hc_yAxis(title = list(text = "Número de Atletas")) %>%
        hc_tooltip(pointFormat = "<b>{point.y}</b> atletas") %>%
        hc_plotOptions(column = list(dataLabels = list(enabled = TRUE)))
    })
    
    output$grafico_tarta = renderHighchart({
      datos_tarta=datos_atletas_filtrado() %>%
        group_by(gender) %>%
        summarise(Total = n()) %>%
        mutate(Percentage = Total / sum(Total) * 100)
      
        hchart(datos_tarta,
          "pie", hcaes(x = gender, y = Total),
          name = "Género",
          tooltip = list(
            pointFormat = "<b>{point.y}</b> ({point.percentage:.1f}%)"
          )
        ) %>% 
        hc_title(text = "Distribución de Atletas por Género") %>% 
        hc_colors(c("#1f77b4", "#ff7f0e"))
    }) 
    
    output$grafico_distribucion_altura = renderPlotly({
      datos_altura=datos_atletas_filtrado() %>%
        select(height, gender) %>% 
        na.omit()
      
        ggplot(datos_altura, aes(x = height, fill = gender)) +
        geom_density(alpha = 0.5) +
        labs(
          title = "Distribución de Densidad de la Altura por Género",
          x = "Altura (cm)",
          y = "Densidad",
          fill = "Género"
        ) +
        scale_fill_manual(values = c("Male" = "#ff7f0e" , "Female" = "#1f77b4")) +
        theme_minimal()
    })
    
    output$tabla_atletas=renderDT({
      datos_atletas_filtrado() %>% 
        select(name_tv, age, height, country, disciplines, events) %>% 
        arrange(country) %>% 
        rename(
          "Nombre" = name_tv,
          "Edad" = age,
          "Altura" = height,
          "País" = country,
          "Deporte" = disciplines,
          "Disciplina" = events
        )
    })
  }
)
```

